【裁判字號】    90,訴,449
【裁判日期】    900822
【裁判案由】    債務人異議之訴
【裁判全文】
臺灣屏東地方法院民事判決  九十年度訴字第四四九號
    原      告  乙○○
    被      告  甲○○
右當事人間債務人異議之訴事件，本院判決如左：
    主      文
原告之訴駁回。
訴訟費用由原告負擔。
    事      實
甲、原告方面：
一、聲明：求為判決本院民國九十年度執字第三七七九號所為之強制執行程序應予撤
    銷。
二、陳述：
(一)緣訴外人鄭幸生委託代理人盧清標代為收購中華電信股份有限公司民營化第二階
    段釋股之員工股權，於民國八十九年五月十日及十六日，盧清標與原告接洽，稱
    鄭幸生願以每張股票（即一千股）之股權為單位，支付原告每單位新台幣（下同
    ）一萬五千元之轉讓權利金，因此以鄭幸生為買受人與原告書立律師見證書、股
    票轉讓合約書、特別約定書、切結書、商業本票等文件，而本件系爭合約書係為
    轉讓中華電信公司第二階段釋股之員工認購權利，此可有股票轉讓合約書第二條
    所載：「自由認購時」及特別約定書第一、二、三條所載：「原告（即乙方）同
    意以新台幣．．．元整為轉讓權利金，將轉讓中華電信股份有限公司第二階段釋
    股員工股票予．．．．．．，若甲方不配合於認購股款期限前三日代繳乙方所應
    繳納之股款，視同甲方放棄權利，並不得要求乙方退還權利金，且甲、乙雙方所
    簽定之合約書全部無效」、「．．．辦理『自由認購』員工股票．．．」、「．
    ．．於中華電信股份有限公司第二階段釋放員工股票時，在開放員工『自由認購
    』辦法中．．．」可明。又股票轉讓合約書第二條約定：「乙方，‧‧‧‧‧‧
    ‧，並於中華電信股份有限公司開始發行股票可供員工自由認購時，乙方負責自
    行繳納股款（乙方讓售系爭權利，每張股票僅得利一萬五千元，而系爭股票一張
    約需十萬元，股款不可能由乙方自行支出，再參諸第四、五條約定，本段文字真
    意應是甲方先將股款付予乙方，乙方再出名購買），並自股票發放（即乙方取得
    股票）作業日起算七日內將取得股票蓋妥印章等過戶資料交予甲方」、特別約定
    書中約定：「．．．．甲方（即鄭幸生）須於第二階段釋股之繳款期限前三日代
    繳乙方（即原告）所應繳納之股款．．．．」、切結書中亦言：「立切結書人（
    乙方）於中華民國八十九年五月十六日將本人由中華電信股份有限公司員工可自
    行認購股票五張讓受於（甲方）」，顯見原告所讓售「買受股票權利」，係為中
    華電信股份有限公司員工第二階段配股所分配得自行認購之股票，該階段配股尚
    未開始，任何中華電信股份有限公司員工均知悉，被告稱已開始自由認股作業，
    實屬無稽，而中華電信股份有限公司員工所分配得自行認購之股票作業既尚未開
    始，原告豈有違約情事？(二)系爭本票必須原告有違背「股票買賣契約書」之約
    定時，方得行使票據權利，此見諸股票轉讓合約書第四條約定：「乙方承諾屆時
    需無條件配合股票轉讓過戶予甲方，若有違反，乙方需賠償甲方一切損失，包括
    甲方所支付申購之股款與本申購案有關之費用每張以新台幣壹拾伍萬元整為賠償
    金額，乙方開立商業本票乙張，該本票必須乙方若有違反相關規定時始能生效」
    自明。再者，股票轉讓合約書第四條約定：「乙方承諾屆時需無條件配合股票轉
    讓過戶予甲方，若有違反乙方需賠償甲方一切損失，包括甲方所支付申購之股款
    與本申購案有關之費用」、第五條約定：「乙方承諾中華電信股份有限公司停止
    民營化相關作業程序時，則應退還甲方因股票轉讓所付之股款，並加付郵政儲金
    匯業局一年期定期存款利率加計利息。」顯然，本件「買受股票權利」之買賣，
    需由甲方支付買受股票之股款，今甲方根本未將買受股票所需要之股款交付原告
    ，原告根本無法買受股票，再將股票交付甲方，原告並無違約事由，系爭本票尚
    不得行使。
(三)原告得以對於被告前手之抗辯事由，對抗被告，蓋抗辯制度之目的，以保護票據
    本來之流通為目的，得受此保護之票據取得人，僅以依背書或交付倘依通常之債
    權讓與。而本件被告取得系爭本票並非前手單獨將本票交付，而是以轉讓方式將
    全部買賣契約所生之權益讓售，足見，被告係因債權讓與而取得系爭本票，並不
    受票據法上抗辯制度之保障。再者，被告亦自承，被告所取得之系爭本票，原係
    屬於整個「股票買賣契約書」之附件，系爭本票原所黏貼之白紙旁，尚有附註「
    左列本票屬附件，不得單獨行使，須與原合約書合一始生效力」之文字，被告乃
    自行單獨將系爭本票由原文件黏貼之白紙撕離，單獨行使本票權利，足見，被告
    取得系爭本票時，業已知悉系爭本票不得單獨行使（即惡意），依票據法第十三
    條但書及第十四條之規定，原告仍得主張原「股票買賣契約書」所存之抗辨事由
    對抗被告。
(四)被告乃以不相當之四十五萬元代價取得系爭面額七十五萬元之本票，應繼受前手
    之瑕疵，今被告之前手之票據權利，因乙方無違約情事而尚未發生，則被告自無
    系爭之票據權利，故原告得依票據法第十四條抗辯。
(五)綜上所陳，原告既無任何違約事由，系爭票據之效力尚未發生，原告得拒絕給付
    票款，且被告係因債權讓與而取得系爭本票，並為惡意、以不相當之代價取得系
    爭本票，並不受票據抗辯制度之保護，原告得以尚未違約之事由對抗被告，拒絕
    給付票款，爰依強制執行法第十四條第二項提起本件債務人異議之訴。
三、證據：提出臺灣屏東地方法院扣押命令、執行命令、委託書、股票買賣契約書、
    切結書等件為證。
乙、被告方面：
一、聲明：求為判決駁回原告之訴。
二、陳述：
(一)自兩造之契約書觀之，訴外人鄭幸生代原告收受被告價金而交付股票買賣契約書
    及本票相關文件予被告，使整個買賣交易行為完成，鄭幸生僅為原告之代理人，
    該買賣契約之買受人實為被告而非鄭幸生，而原告與鄭幸生間之關係應係委任，
    故本件債權債務之關係應直接存於原告及被告間，且兩造之契約內容既不包括前
    開「特別約定書」及「切結書」，不論原告當初與鄭幸生如何約定，或原告僅從
    鄭幸生處取得權利金而已，此為其兩人之內部關係，不得執此對抗被告，自無票
    據法第十三條之適用。
(二)中華電信股份有限公司民營化後，在八十九年十月二十七日開始分配部分股票予
    所屬員工，同時亦將其股票公開上市供民眾認購，原告早已應履行認購義務，經
    被告於八十九年十一月八日委任律師催告後竟藉詞不履行，依雙方契約書第四條
    約定，其已違約，應賠償被告一切損失及每張（一千股）以十五萬元計算之違約
    金，故被告當可持原告簽發之本票請求法院強制執行。至原告稱前開契約書約定
    之自由認購係指中華電信股份有限公司於第二階段釋股之情形而言，惟被告所執
    之契約書文件中並未有「特別約定書」及鄭幸生所簽具之「切結書」等書面約定
    存在，自無原告所指之上開內容之約定，且由大唐法律事務所蔡嵩所見證之「證
    明書」內容觀之，亦未有原告所稱之上開「特別約定書」及「切結書」，且如原
    告所言該文件何等重要，何以律師證明書內不見其列明，亦證上開文件之真實性
    令人存疑，被告對上開文件之真正予以否認。
(三)原告事先簽立之買賣契約相關文件經被告向見證律師查證屬實，且本票又黏貼於
    契約文件中為附件之一，被告依買賣行為取得契約權利及本票，並支付相當價金
    ，直至履行期屆至，被告不依約交付股票，造成被告損失，被告方持本票請求法
    院強制執行，何來原告指摘之惡意。倘若原告違約後，被告仍不得主張票據權利
    ，則兩造契約書第四條約定，豈非形同具文。
(四)就票據法第十四條第一項而言，須為無權利人所為之票據轉讓行為，而鄭幸生為
    原告之受託人，其交付票據之行為自非無權利人之行為，且原告既不能證明被告
    取得票據為惡意或重大過失，即不能主張被告不得享有票據之權利。另就同條第
    二項規定而言，鄭幸生與被告既非前後手關係，被告自無權利瑕疵繼受問題，且
    被告於交易之初，已交付股款四十五萬元予原告之代理人鄭幸生，以作為原告購
    買股票及辦理過戶手續之費用，非以不相當之對價取得系爭票據。再者，由兩造
    契約書第四條約定：「乙方承諾屆時需無條件配合股票轉讓過戶予甲方，若有違
    反，乙方需賠償甲方一切損失，包括甲方所支付之股款與本申購案有關之費用，
    ．．．．該本票必須乙方違反相關規定時始生效」，益證原告所簽發之本票係作
    為其違約時，賠償被告損害之一部分，倘原告於中華電信股票上市時依約履行系
    爭買賣契約，被告轉售股票之利益豈止本票面額七十五萬元，被告主張原告依約
    依法應負擔損害賠償責任，並就其簽發之本票求償，又何有不相當之處。
三、證據：提出股票買賣契約書及催告函等件為證。
    理      由
一、本件原告起訴主張訴外人鄭幸生與原告訂立股票轉讓契約，向原告購買中華電信
    股份有限公司民營化第二階段釋股之員工自由認購股權，以每張股票之股權為單
    位，支付原告每單位一萬五千元之轉讓權利金，其中雙方簽訂之特別約定書中第
    一條約定鄭幸生須於第二階段釋股之繳款期限前三日提出股款給原告，代繳所應
    繳納之股款；股票轉讓契約書第四條約定：若原告有違約事由，須賠償買受人一
    切損失，包括買受人所支付申購之股款與本申購案有關之費用每張以新台幣壹拾
    伍萬元為賠償金額，原告簽發之本票一張，須原告有違反相關規定時始能生效。
    嗣被告依債權讓與方式向鄭幸生買得上開權利及系爭本票，該本票係與合約書整
    份由被告取得，非依票據法背書或交付方式流通，被告自不受票據法抗辯制度之
    保障，原告得依票據法第十三條、第十四條對抗鄭幸生之事由，對抗被告。而今
    因第二階段釋股尚未開始，即系爭債權尚未屆履行期，被告尚不負履行義務，且
    被告亦未將股款交付原告，原告無法買受股票交付予被告，違約事由尚未發生，
    被告自不得行使系爭本票。再者，被告以四十五萬元取得系爭面額七十五萬元之
    本票，顯係以不相當對價取得系爭本票。綜上所述，原告既無任何違約事由，系
    爭票據之效力尚未發生，原告得拒絕給付票款，且被告係因債權讓與而取得系爭
    本票，並為惡意、以不相當之代價取得系爭本票，並不受票據抗辯制度之保護，
    原告得以尚未違約之事由對抗被告，拒絕給付票款，爰依強制執行法第十四條第
    二項提起本件債務人異議之訴。
二、被告則以依兩造之契約書觀之，鄭幸生代原告收受被告價金而交付股票買賣契約
    書及本票相關文件予被告，使整個買賣交易行為完成，鄭幸生僅為原告之代理人
    ，該買賣契約之買受人實為被告而非鄭幸生，而原告與鄭幸生間之關係係委任，
    故本件債權債務之關係應直接存於原告及被告間，而兩造之契約內容既不包括前
    開「特別約定書」及「切結書」，不論原告當初與鄭幸生如何約定，或原告僅從
    鄭幸生處取得權利金而已，此為其兩人之內部關係，不得執此對抗被告，亦無票
    據法第十三條之適用。其次，中華電信股份有限公司民營化後，在八十九年十月
    二十七日開始分配部分股票予所屬員工，同時亦將其股票公開上市供民眾認購，
    原告早已應履行認購義務，經被告催告後竟藉詞不履行，依雙方契約書第四條約
    定，其已違約，應賠償被告一切損失及每張以十五萬元計算之違約金，故被告當
    可持原告簽發之本票請求法院強制執行。再者，就票據法第十四條第一項而言，
    須為無權利人所為之票據轉讓行為，而鄭幸生為原告之受託人，其交付票據之行
    為自非無權利人之行為，且原告既不能證明被告取得票據為惡意或重大過失，即
    不能主張被告不得享有票據之權利。另就同條第二項規定而言，鄭幸生與被告既
    非前後手關係，被告自無權利瑕疵繼受問題，且被告於交易之初，已交付股款四
    十五萬元予原告之代理人鄭幸生，以作為原告購買股票及辦理過戶手續之費用，
    非以不相當之對價取得系爭票據等語，資為抗辯。
三、原告主張主張鄭幸生與原告訂立股票轉讓契約，向原告購買中華電信股份有限公
    司之員工自由認購股權，以每張股票之股權為單位，支付原告每單位一萬五千元
    之轉讓權利金，嗣鄭幸生將上開契約權利全部轉讓予被告，業據其提出股票買賣
    契約書等件為證，惟被告則以前揭情詞置辯，是以本件之爭點在於：（一）原告
    與鄭幸生間之法律關係為何？其契約內容如何約定？（二）被告與原告間之法律
    關係？（三）系爭本票是否存在不得行使之抗辯事由？經查：
(一)鄭幸生以每張股票之股權為單位，支付原告每單位新台幣一萬五千元之轉讓權利
    金，與原告簽訂股票轉讓契約，業據原告提出股票轉讓契約書等件為證，且為被
    告所不爭執，自堪信其主張為真實，而上開契約文件內容包括律師見證證明書、
    股票轉讓合約書、切結書及系爭本票各一件，其中股票轉讓合約書中第二條約定
    ：「乙方（按即原告）‧‧‧‧‧‧‧，並於中華電信股份有限公司開始發行股
    票可供員工自由認購時，乙方負責自行繳納股款，並自股票發放（即乙方取得股
    票）作業日起算七日內將取得股票蓋妥印章等過戶資料交予甲方」，故原告與鄭
    幸生間成立一買賣契約，該買賣契約標的為原告之中華電信股份有限公司之員工
    認股權，且依該契約約定，原告須自行繳納股款後，自股票發放作業日起算七日
    內將取得股票交付轉讓予鄭幸生。至原告主張雙方另簽訂特別約定書，約定鄭幸
    生須於第二階段釋股之繳款期限前三日提出股款給原告代繳所應繳納之股款乙節
    ，為被告所否認，而觀諸原告提出之律師證明書上，亦僅載明股權買賣轉讓合約
    書、切結書及本票為原告所親自簽章，其中並無原告所言之特別約定書，且原告
    所提出之契約書首頁目錄，載明文件內容為：１律師見證證明書、２股票轉讓合
    約書、３切結書、４商業本票，並無其所稱之特別約定書，核與被告所提出之股
    票買賣契約書中內容相符，是被告辯稱上開契約書內容並無特別約定書等語應屬
    可採，原告主張兩造之契約書內容尚應包括特別約定書云云，並未舉證以實其說
    ，自難信其主張為真實。
(二)鄭幸生向原告買得上開權利後，嗣又將上開權利出賣予被告，並將整份契約文件
    內容包括系爭本票一併交付被告，即鄭幸生將其對原告之權利依債權讓與方式讓
    與被告，而系爭本票亦隨原告與鄭幸生間之原因關係移轉一併由被告取得，故原
    告與鄭幸生間之債之關係依原有態樣移轉於原告與被告間，債之同一性並未改變
    ，故鄭幸生得向原告請求之權利，被告亦得據以主張。
(三)原告與被告間存在一股權賣賣契約業如前述，而其中股票轉讓合約書中第二條約
    定：「乙方（按即原告）‧‧‧‧‧‧‧，並於中華電信股份有限公司開始發行
    股票可供員工自由認購時，乙方負責自行繳納股款，並自股票發放（即乙方取得
    股票）作業日起算七日內將取得股票蓋妥印章等過戶資料交予甲方。」第四條約
    定：「乙方承諾屆時需無條件配合股票轉讓過戶予甲方（按即被告），若有違反
    乙方需賠償甲方一切損失，包括甲方所支付申購之股款與本申購案有關之費用每
    張以新台幣壹拾伍萬元整為賠償金額，乙方開立商業本票乙張，該本票必須乙方
    若有違反相關規定時始能生效。」故系爭本票其性質應係作為原告違約時，被告
    得求償之損害總額預定之違約金，以擔保系爭債務之履行。因此，該本票是否得
    行使，須視兩造之債權履行期是否屆至及原告是否有違約事由。經查，中華電信
    股份有限公司民營化後，在八十九年十月二十七日已將其公司股票公開供一般民
    眾認購，更遑論其公司員工，此有被告提出之新聞資料附卷可稽，故該債務之履
    行期顯已屆至，原告應依雙方契約約定，自行繳納股款後將系爭股票轉讓予被告
    。而被告於八十九年十一月八日委任律師催告原告履行後其仍遲不為之，依雙方
    契約書第四條約定，已構成違約事由，被告自得請求原告賠償其損害，至該違約
    金金額之約定是否妥適，非本院於本件訴訟中所得審酌，附此敘明。
四、綜上所述，原告按兩造之契約約定，其債務履行期已屆至仍不為債之履行，已構
    成違約事由，應賠償被告因此所受之損害，是被告持系爭本票請求本院裁定予以
    強制執行，於法並無不合；原告依強制執行法第十四條第二項請求將本院民國九
    十年度執字第三七七九號所為之強制執行程序予以撤銷，於法尚有未合，應予駁
    回。
據上論結，本件原告之訴為無理由，並依民事訴訟法第七十八條，判決如主文。
中      華      民      國    九十      年      八      月    二十二    日
                                          臺灣屏東地方法院民事第二庭
~B審判長法官  洪  有  川
~B法      官  賴  秀  雯
~B法      官  柯  雅  惠
右為正本係照原本作成。
如不服本判決，應於收受送達後二十日內向本院提出上訴書狀。
~B法院書記官  粘  嫦  珠
中      華      民      國    九十      年      八      月    二十二    日


司法院資訊處製作；財團法人民間司法改革基金會備份。
